【裁判字號】    96,重勞上更(一),4
【裁判日期】    970311
【裁判案由】    給付退休金差額等
【裁判全文】
臺灣高等法院民事判決             96年度重勞上更(一)字第4號
上  訴  人  丙○○
訴訟代理人  羅秉成律師
複  代理人  戴愛芬律師
            黃振洋律師
被  上訴人  台灣水泥股份有限公司
法定代理人  乙○○
訴訟代理人  陳世寬律師
            董浩雲律師
上列當事人間給付退休金差額等事件，上訴人對於中華民國九十
四年十一月三十日臺灣臺北地方法院九十四年度勞訴字第一二八
號第一審判決提起上訴，經最高法院第一次發回更審，本院於九
十七年二月二十六日言詞辯論終結，判決如下：
    主  文
原判決（除確定部分及減縮部分外）關於駁回上訴人後開第二項
之訴部分，及該部分假執行之聲請，並訴訟費用之裁判廢棄。
上開廢棄部分，被上訴人應再給付上訴人新臺幣壹佰陸拾壹萬貳
仟玖佰元，及自民國九十四年四月二十四日起，至清償日止，按
週年利率百分之五計算之利息。
其餘上訴駁回。
第一、二審及發回前第三審訴訟費用（除確定部分及減縮部分外
），由被上訴人負擔十分之六，餘由上訴人負擔。
本判決命被上訴人給付部分，於上訴人以新臺幣伍拾肆萬元為被
上訴人預供擔保後得假執行，但被上訴人如於假執行程序執行標
的物拍定、變賣或物之交付前以新臺幣壹佰陸拾壹萬貳仟玖佰元
為上訴人預供擔保，得免為假執行。
    事實及理由
一、按於第二審為訴之變更或追加，非經他造同意，不得為之。
    但第二百五十五條第一項第三款之減縮應受判決事項之聲明
    者，不在此限，民事訴訟法第四百四十六條第一項定有明文
    。查，上訴人於本院之上訴聲明，原為請求被上訴人給付三
    百五十九萬八千七百五十八元及其法定遲延利息，嗣於本院
    九十七年二月二十六日言詞辯論期日，減縮為三百五十五萬
    六千一百一十五元，及其法定遲延利息，依上揭規定，應予
    准許。
二、上訴人主張：(一)伊自民國五十八年八月十一日起受僱於被上
    訴人，於九十三年五月十二日擔任被上訴人總管理處專門委
    員（甲一）職務，同年十月一日外調至被上訴人關係企業台
    泥國際有限公司（下稱台泥國際公司），派赴大陸地區江蘇
    省徐州市，擔任海螺水泥廠接收業務小組最高負責人，惟伊
    於徐州市任內身體不適，乃於同年十二月二十三日向被上訴
    人申請於九十四年二月十八日退休，並自九十三年十二月二
    十七日起至九十四年二月十七日止請特別休假，另以書面簽
    呈予證人即伊台灣地區直屬長官甲○○。詎伊於九十三年十
    二月二十八日休假返台後，被上訴人總經理卻於同年月二十
    九日裁示伊退休生效日期定為九十四年二月底，並不准伊特
    別休假，以改發獎金處理；又於九十四年一月十四日指摘伊
    擅離職守，要求自請處分，否則即予免職，伊不得已乃於同
    年月二十四日自請處分，被上訴人即於同年月二十六日將伊
    職等降為專門委員（丙三）。(二)伊於九十三年十二月二十三
    日自請退休時，依勞動基準法第五十五條之規定可得請求被
    上訴人發給退休金之請求權已形成，被上訴人上開降級減薪
    處分已違反其人事管理規則、慣例及誠信原則，自不生效力
    ；伊雖嗣於九十四年三月二十五日退休，於同年五月五日既
    已撤銷自請處分之意思表示，被上訴人降級減薪之處分已致
    伊短少受領薪資、職務加給、房租津貼、駐外獎金及九十四
    年度年終獎金共計新台幣（下同）二十五萬九千八百四十三
    元。又被上訴人未依勞動基準法第三十九條規定，加倍給付
    伊春節工資及獎金十二萬三千七百二十二元。另因而短付之
    退休金，合計三百五十五萬六千一百一十五元，自得依兩造
    間勞動契約之法律關係、勞動基準法第五十五條及第三十九
    條之規定，請求被上訴人如數給付，及自九十四年四月二十
    四日起算之法定遲延利息等語（上訴人於原審請求被上訴人
    給付六百四十八萬一千三百九十五元，及其法定利息，原審
    為上訴人敗訴之判決，上訴人聲明不服，經更審前本院九十
    五年六月二十日九十五年度重勞上字第四號判決命被上訴人
    應給付上訴人以降級減薪處分後之駐外獎金每月五萬元計算
    ，應與薪資額、職務加給、房屋津貼、伙食津貼一併計入其
    退休金計算之部份共計二百八十八萬二千六百三十七元本息
    ，並駁回其餘上訴，最高法院駁回被上訴人就上開於更審前
    本院判決命被上訴人給付之第三審上訴確定，此部分不在本
    院審理範圍）。上訴聲明為：(一)原判決除確定及減縮部分外
    廢棄。(二)廢棄部分，被上訴人應再給付上訴人三百五十五萬
    六千一百十五元，及自九十四年四月二十四日起至清償日止
    ，按週年利率百分之五計算之利息。
二、被上訴人則以：上訴人係受伊派赴徐州接收大陸海螺水泥廠
    作業小組之最高負責人，其申請特別休假應經被上訴人總經
    理許可，否則以曠職論。而上訴人於申請特別休假後，未經
    核准即於九十三年十二月二十八日擅離職守，甚於次日接獲
    其不准予特別休假之通知後，仍未返回工作，已屬無正當理
    由連續曠職十六日，伊自得依工作規則第十四條、第九條第
    五款及勞動基準法第十二條第一項第六款之規定，對於上訴
    人為免職處分終止兩造勞動契約。嗣伊經上訴人請求而於九
    十四年一月二十六日發調動令，將上訴人降為專門委員（丙
    三）職等，以回復兩造間勞動關係，並通知溯及自九十三年
    十二月二十九日起生效，伊對於上訴人九十四年一月十四日
    所為前開免職處分已不存在。上訴人此後繼續工作至其退休
    之日止，其間並無爭議，可證此為兩造合意之結果。而伊公
    司並未要求上訴人於於九十四年農曆春節期間駐廠備勤，亦
    無此需要，而上訴人於該期間亦未提供任何勞務。伊對上訴
    人所為降級減薪處分既為合法正當，上訴人自不得請求按原
    職專門委員（甲一）職等計算薪資及退休金。又上訴人外派
    徐州，主要雇主為台泥國際有限公司，上訴人每月所支領六
    萬元之駐外獎金係由該公司發給，伊自毋庸將該筆駐外獎金
    計入上訴人之退休金。從而上訴人九十四年三月二十四日退
    休日前六個月平均工資為計算基礎之退休金，即九十三年九
    月二十五日至同年十二月二十八日間係以專門委員（甲一）
    職務之薪資計算；九十三年十二月二十九日至九十四年三月
    二十四日則係以專門委員（丙三）職務之薪資計算之等語置
    辯；並於本院答辯聲明：(一)上訴駁回。(二)如受不利判決，願
    供擔保請求免為假執行。
三、本件經依民事訴訟法第四百六十三條準用同法第二百七十條
    之一第一項第三款規定，整理並協議簡化爭點及不爭執點後
    ，兩造同意僅就言詞辯論時所陳述之事實及主張之法律關係
    為論斷。
四、兩造不爭執之事實：
  (一)上訴人自五十八年八月十一日起，受雇於被上訴人。
  (二)上訴人於九十三年十二月二十三日，向被上訴人提出自九十
    四年二月十八日退休，並自九十三年十二月二十七日起特別
    休假至九十四年二月十七日，上訴人於同年十二月二十八日
    離開大陸返台，有上訴人當日電子郵件可證（原法院九十四
    年度北勞調字第一○六號卷第二三至四頁）。
  (三)被上訴人於九十三年十二月二十九日表示同意上訴人退休，
    但不允許特別休假，尚未休畢之特別休假，另改發不休假獎
    金，有被上訴人當時總經理乙○○該日電子郵件可稽（上揭
    調解卷第二五至六頁）。
  (四)九十四年一月十四日，被上訴人對上訴人為免職處分，有乙
    ○○當日電子郵件可憑（上揭調解卷第二七頁）。
  (五)九十四年一月二十六日，被上訴人將上訴人職務，自九十三
    年十二月二十九日起調動為專門委員（丙三），薪資額及職
    務加給一併調整，有被上訴人九十四年一月二十六日九四民
    人字第○○六八號通知在卷可憑（上揭調解卷第四一頁）。
  (六)上訴人於九十四年三月二十五日退休，依專門委員（丙三）
    領取退休金，共計七百六十三萬一千零三十四元，有上訴人
    退休金試算表可稽（上揭調解卷第三二頁）。
  (七)上訴人降級減薪後之駐外獎金每月五萬元，亦屬薪資，應計
    入退休金部份係二百八十八萬二千六百三十七元，業經判決
    確定，並給付完畢。
  (八)上訴人自八十三年八月十一日起，迄九十四年一月十四日止
    ，即已符合勞動基準法第五十三條申請退休金之要件，有上
    訴人勞工保險被保險人投保資料表（明細）可證（上揭調解
    卷第十七至九頁）。
五、上訴人主張：被上訴人所為之減薪降階處分已違反其人事管
    理規則、慣例及誠信原則，不生效力，從而伊因該降級減薪
    處分所致短少受領薪資、職務加給、房租津貼、駐外獎金及
    九十四年度年終獎金；另被上訴人未依法加倍給付伊春節獎
    金及因而短少支付之退休金等，均應給付等情，則為被上訴
    人所否認，並以前開情詞置辯，是本件應予審究之爭點厥為
    （見本院卷第一六二頁背面之準備程序筆錄）：
  (一)被上訴人對於上訴人特別休假請求，有無准駁之權利？
  (二)縱認為被上訴人有准駁權利，該權利是否亦因違反誠實信用
    原則，構成權利失效？
  (三)被上訴人得否依被上訴人工作規則第九條第五款、勞動基準
    法第十二條第一項第六款規定，終止勞動關係？
  (四)被上訴人有無執行終止與上訴人間勞動關係之處分？
  (五)被上訴人有無權利將上訴人，處以自專門委員（甲一）降為
    專門委員（丙三），薪資額降四級、職務加給降八級之處分
    ？
  (六)兩造有無於被上訴人處分後，合意新的勞動契約？
  (七)被上訴人有無命上訴人春節期間留守徐州，不准返台？被上
    訴人應否給付留守期間工資？
  (八)上訴人退休前平均工資之計算？
六、按「法院於確定判決理由中，就訴訟標的以外當事人所主張
    之重要爭點本於當事人辯論之結果已為判斷時，除有顯然違
    背法令，或當事人已提出新訴訟資料足以推翻原判斷之情形
    外，同一當事人就與該重要爭點有關所提起之他訴訟，不得
    再為相反之主張，法院亦不得作相反之判斷，以符民事訴訟
    法上之誠信原則。」（最高法院八十八年度台上字第二二三
    ○號判決要旨參照）。本院前審判決認為被上訴人因上訴人
    有曠職情事，得依上揭規定終止兩造間僱傭關係，被上訴人
    總經理固於九十四年一月十四日以電子郵件指摘上訴人擅離
    職守情節重大，應予免職等語（原審調解卷第二七、九九頁
    ），惟該免職電子郵件，非屬正式發布之懲戒令，尚難認被
    上訴人已正式對上訴人發布免職處分，且由上訴人自請處分
    後，另於九十三年十二月二十九日為降階等懲處，且該懲處
    較終止僱傭關係為輕，兩造間僱傭關係於九十四年三月二十
    五日因上訴人退休而終止。上訴人職務為專門委員（甲一）
    之薪津含駐外津貼為二十三萬零九百四十九元，且駐外津貼
    應計入計算退休金月平均工資，退休金基數為五十五點五三
    六八等情，且以此為前提為命被上訴人給付上訴人部分退休
    金之判決，亦經最高法院駁回被上訴人之此部分上訴確定在
    案，依上揭說明，就此重要爭點部分，兩造均未能證明有顯
    然違背法令，或提出新訴訟資料足以推翻原判斷，兩造自不
    得再為相反主張，核先敘明。
七、被上訴人對於上訴人特別休假請求，有無准駁之權利？
    上訴人主張：伊請特別休假僅需經被上訴人副總經理甲○○
    及執行副總經理江正雄批准即可，毋庸經被上訴人總經理乙
    ○○核可。參諸勞動基準法第三十八條規定立法意旨，其目
    的乃在於勞雇雙方就特別休假協商不成時，應認為勞工行使
    特別休假之權利，除非雇主因工作需要並經勞工之同意，否
    則應予休假云云。被上訴人則以：上訴人係受伊公司派赴徐
    州接收大陸海螺水泥廠作業小組之最高負責人，依勞動基準
    法施行細則第二十四條第二、三款及被上訴人人事管理規則
    第二條、工作規則第三十一條規定，上訴人申請特別休假應
    經被上訴人總經理許可，否則以曠職論等語抗辯。查：
  (一)按「勞工在同一雇主或事業單位，繼續工作滿一定期間者，
    每年應依左列規定給予特別休假：……。」、「第三十六條
    所定之例假、第三十七條所定之休假及第三十八條所定之特
    別休假，工資應由雇主照給。雇主經徵得勞工同意於休假日
    工作者，工資應加倍發給。因季節性關係有趕工必要，經勞
    工或工會同意照常工作者，亦同。」勞動基準法第三十八、
    三十九條定有明文。次按「本法第三十八條之特別休假，依
    左列規定：一、計算特別休假之工作年資，應依第五條之規
    定。二、特別休假日期應由勞雇雙方協商排定之。三、特別
    休假因年度終結或終止契約而未休者，其應休未休之日數，
    雇主應發給工資。」勞動基準法施行細則第二十四條亦有明
    文。又按「本會（即行政院勞工委員會）七十九年八月七日
    勞動二字第一七八七三號書函中之『不可歸責於雇主之原因
    時』之範圍，係屬事實認定問題。故來函所詢勞工未於年度
    終結時休完特別休假，如係因事業單位生產之需要，致使勞
    工無法休完特別休假時，則屬可歸責於雇主之原因，雇主應
    發給未休日數之工資。至於特別休假未休完之日數，如係勞
    工個人之原因而自行未休時，則雇主可不發給未休日數之工
    資。」行政院勞工委員會七十九年九月十五日（七九）台勞
    動二字第二一八二七號函亦釋示。是依上揭規定，勞工於取
    得上揭特別休假權利後，如欲行使該權利，仍須向雇主請求
    得到雇主協助（承諾）後，始得為之，此觀諸上揭施行細則
    之規定至明，如因雇主之原因，致無法行使特別休假權，僅
    生勞工得請求雇主依上揭規定發給未休日數之工資。再者，
    依被上訴人之工作規則第五章「休息、休假及請假」第三十
    條規定：「員工特別休假，自屆滿規定之工作時間後，由勞
    資雙方協商後實施。」、第三十一條：「員工如合於特別休
    假條件，勞資協商後而未休假或尚有休假者，按其未休天數
    加給應得之薪津。」，有上訴人不爭執之工作規則可按（本
    院前審卷第一○六頁）；又依被上訴人之工作規則施行細則
    第四章「服務」第二節「出勤」第七條規定：「職工未經主
    管核准給假而無故缺勤者，以曠職（工）處理。」、第六節
    「特別休假」第三條規定：「職工特別休假之『核給』，由
    各單位在不妨礙工作範圍內，於每年初排定輪流特別休假表
    ，並得分別一次或多次給予，『但遇事實需要，經單位主管
    核准後，得臨時變更其休假順序或次數……公司如遇緊急事
    務須通知其銷假工作，得於工作完畢後補足其假期。」、第
    五條規定：「凡因工作需要，未能休特別休假者，得按照其
    未休假天數應得薪津……之數額，改發獎金。」有兩造不爭
    執之工作規則施行細則在卷可稽（本院前審卷五四、六○頁
    、原審調解卷第一○五、一○六頁），核與上揭勞動基準法
    規並無不符。是上訴人欲行使特別休假權，仍應與被上訴人
    協商，並經被上訴人核可後實施，從而被上訴人抗辯上訴人
    申請特別休假，應經核可，洵屬有理。
  (二)又上訴人提出之特別休假之請假單七紙，所載之單位主管章
    核可日期固均係在特別休假日後，或特別休假期間，且證人
    即被上訴人前執行副總經理江正雄結證稱：派駐大陸人員及
    台灣部門主管請假均係經被上訴人總經理乙○○同意，上訴
    人之請求亦同，大部分係總經理授權由其代行，且主管都是
    事前請假，除非臨時有事，由同仁代請或直接以電話向主管
    請假，請假單到證人時，因台北以外單位，郵寄時間再加由
    人事室、業務副總經理層轉至證人，就會過期，從來沒有不
    准等語（原審卷第一九二至一九五頁），是上訴人請特別休
    假仍須經被上訴人總經理或其授權代行之執行副總經理核可
    ，以前係因使用請假單紙本，需請假作業期間，而迨至主管
    批准時，均已過期，雖均獲核准，但非謂上訴人得不經協商
    ，不待被上訴人核可之權利。
  (三)證人即被上訴人工務部副總經理甲○○證稱：上訴人於九十
    三年十二月二十三日以健康因素，申請自二月十八日退休，
    並自九十三年十二月二十七日起特別休假至二月十七日，經
    其與上訴人溝通，上訴人表示九十三年十二月二十七日回台
    灣，經其表示上訴人係駐外代表，可能有問題，但上訴人堅
    持回台，證人與被上訴人總經理連絡結果，被上訴人同意上
    訴人於九十四年二月底退休，至特別休假不准，改發不休假
    獎金，九十三年十二月二十七日轉知上訴人，上訴人無法接
    受，自行於同月二十九日返台等語（本院卷第一○○頁），
    核與上訴人與被上訴人總經理乙○○間之電子郵件內容（原
    審調解卷第二三至六頁、原審卷第五四頁）相符，且為上訴
    人所不爭執，堪信為實在。
  (四)由上揭勞動基準法規、工作規則及施行細則，以及證人之證
    述內容，足見上訴人安排特別休假須先經與被上訴人協商，
    如未獲許可，則由被上訴人改發不休假獎金，是上訴人主張
    被上訴人對其特別休假之申請，無准駁權云云，要無可取。
    被上訴人抗辯依勞動基準法施行細則第二十四條第二、三款
    及被上訴人人事管理規則第二條、工作規則第三十一條規定
    ，上訴人申請特別休假應經被上訴人總經理許可，否則以曠
    職論等語，為可採。
八、縱認為被上訴人有准駁權利，該權利是否亦因違反誠實信用
    原則，構成權利失效？
    上訴人主張：上訴人將於九十四年二月十八日自請退休，兩
    造對於特別休假日期排定已無協商可能，被上訴人即應依法
    准予上訴人特別休假之申請，不得強以不休假獎金代之，否
    則應認被上訴人違反誠實信用原則，應生失權效力，以保障
    上訴人之信賴及特別休假之權利；且被上訴人遲至九十四年
    十二月二十九日始以電子郵件表示不准許上訴人特別休假之
    申請，並願加倍發給工資者，不符合勞動基準法第四十條之
    規定。被上訴人多年來皆由員工自行申請特別休假或於特別
    休假後以補假單之方式為之，從未有不准特別休假之情形，
    被上訴人此多年之慣例已使上訴人確信其有自行指定特別休
    假之權利，故其對於上訴人特別休假之申請無駁回之權利；
    且被上訴人所謂上訴人職務重大者，並非勞動基準法第四十
    條所稱「天災」、「事變」與「突發事件」，被上訴人依法
    不得停止上訴人之特別休假權，其故意不准假，有違誠信原
    則。另上訴人係因身體不適需請特別休假，被上訴人竟不准
    假，亦未盡保護照顧勞工之義務云云。被上訴人則抗辯：上
    訴人於申請特別休假後，未經被上訴人總經理乙○○核准，
    即於九十三年十二月二十八日擅離職守，甚至於九十三年十
    二月二十九日接獲其不准予特別休假之通知後，仍未返回工
    作，已屬無正當理由連續曠職十六日等語。查：
  (一)如前所述，上訴人固於九十三年十二月二十三日以健康因素
    ，申請自二月十八日退休，並自九十三年十二月二十七日起
    特別休假至二月十七日，惟證人甲○○證稱：其於九十三年
    十二月二十七日即電告上訴人，表示其特別休假之申請，因
    上訴人負責徐州廠事務，不予准許，且被上訴人既於上訴人
    所申請之特別休假返台前告知，上訴人於同月二十八日返台
    ，自與上訴人主張事後補單之情形有間，亦無由主張其確信
    其有自行指定特別休假之權利，況依上揭勞動基準法規及工
    作規則等規定，被上訴人保有與上訴人協商及核可之權利，
    自非上訴人所得片面指定，上訴人主張委無可取。
  (二)上訴人負責被上訴人徐州廠事務，責任重大，則被上訴人對
    否准上訴人於春節前後特別休假之申請，衡諸常理，尚非不
    當。
  (三)又如前所述，勞工之特別休假應與雇主事前協商，而勞動基
    準法第四十條規定：「因天災、事變或突發事件，雇主認有
    繼續工作之必要時，得停止第三十六條至第三十八條所定勞
    工之假期。但停止假期之工資，應加倍發給，並應於事後補
    假休息。前項停止勞工假期，應於事後二十四小時內，詳述
    理由，報請當地主管機關核備。」係就在例假日、特別休假
    中因天災、事變或突發事件而有停止例假日或特別休假之情
    形而規定，與事前協商特別休假係就有無妨礙業務之情形為
    之有間，二者無從比附援引，則上訴人主張須有天災、事變
    或突發事件情形，始可否准特別休假，自屬誤會。
  (四)上訴人主張其患有高血壓、糖尿病，因身體不適需請特別休
    假，回國就醫，被上訴人竟不准假，亦未盡保護照顧勞工之
    義務云云。惟依上訴人所提之高雄醫學大學附設中和紀念醫
    院診斷證明書所載，其曾於八十五年八月至該院門診追蹤治
    療，有該診斷證明書在卷可稽（原審調解卷第二○頁），而
    上訴人復於九十四年一月二十七日，因高血壓至徐州市中心
    醫院、徐州市第四人民醫院、東南大學醫學院附屬徐州醫院
    就診，亦有該院門診病歷附卷可憑 (原審調解卷第二一至二
    二頁）。是上訴人所患係上揭慢性病，且於大陸地區亦有上
    揭醫院可提供醫療服務，其復未能舉證證明須請特別休假返
    台就醫，則其以被上訴人不准假，係違背保護照顧勞工之義
    務，即無可取。
  (五)此外，上訴人復未能證明被上訴人不同意其上揭特別休假，
    係權利濫用之情形，則其主張被上訴人就系爭特別休假之協
    商及同意權失效云云，洵屬無稽。
九、被上訴人得否依被上訴人工作規則第九條第五款、勞動基準
    法第十二條第一項第六款規定，得終止勞動契約關係？及被
    上訴人有無執行終止與上訴人間勞動關係之處分？
    如上揭第六項說明，本院前審判決認為被上訴人固得依上揭
    規定終止兩造間僱傭關係，且被上訴人總經理於九十四年一
    月十四日以電子郵件指摘上訴人擅離職守情節重大，應予免
    職，惟該免職電子郵件，非屬正式發布之懲戒令，尚難認被
    上訴人已正式對上訴人發布免職處分，且由上訴人自請處分
    後，另為懲處，兩造間之勞動契約關係，未因上揭電子郵件
    而終止等情，兩造自不得再為相反主張，是兩造就此二爭點
    之再為爭執，洵無可採。
十、被上訴人有無權利將上訴人，處以自專門委員（甲一）降為
    專門委員（丙三），薪資額降四級、職務加給降八級之處分
    ？
    上訴人主張：縱認伊有連續曠職三日以上之事實，而依被上
    訴人職工薪資表所載，被上訴人實際上係將伊薪階降四級，
    被上訴人所為此降級減薪處分實已違反其自訂獎懲規則第三
    條之規定，應屬無效等語。被上訴人則抗辯：上訴人自九十
    三年十二月三十日知悉其特別休假申請未經核准，至被上訴
    人九十四年一月十四日通知上訴人免職之日止，已無故「繼
    續」曠職達十六日以上，依被上訴人工作規則第十四條、第
    九條第五款之規定，上訴人已構成無正當理由連續曠職三日
    以上，而因上訴人曠職情形嚴重，已超越被上訴人獎懲規則
    規範之範圍，自不適用獎懲規則第三條第一項第一款降階懲
    處之規定云云。按職工降階懲處，至多以降二階為限，有被
    上訴人不爭執之人事管理規則中關於獎懲第三條第一項第一
    款明文規定。查：
  (一)如前所述，被上訴人固得依上揭規定終止兩造間僱傭關係，
    惟上訴人既因上訴人自請處分後，另為懲處，則顯然被上訴
    人業已不行使其終止權，改以懲處方式處理上訴人上揭曠職
    行為，此為被上訴人之裁量行為，且被上訴人既為此變更處
    理方式之裁量行為，自應受拘束。又此裁量含二層次，一為
    懲處方式，二為選擇懲處方式後之懲處程度，就懲處程度言
    ，仍應受被上訴人其工作規則及人事規則相關規定之限制，
    不得逾越相關規定為之，而被上訴人復未能舉證其工作規則
    及人事規則對於此種情形，有任何規定，則自僅得依當時有
    效之相關規定，為懲處，是被上訴人抗辯其因上訴人行為情
    節重大，故可不受其相關人事規定拘束，為逾越人事規定之
    處分，即無可取。
  (二)又按職工降階處分至多以降二階為限，被上訴人之獎懲規則
    第三條定有明文。是被上訴人既選擇對上訴人為降階處分，
    自應受該規定之拘束，最重僅得為降二階，則被上訴人對於
    上訴人施以記大過及記過各乙次，並將職務調降至專門委員
    （丙三），薪資額及職務加給一併調降之懲處，有被上訴人
    通知在卷可憑（原審調解卷第四一頁），自與上揭規定有悖
    。又上訴人上揭曠職行為，依上揭勞動基準法及被上訴人工
    作規則等規定，被上訴人足以終止兩造間僱傭關係，其情節
    重大，於上揭規定範圍為最重之降二階處分，應屬相當。上
    訴人原職務為專門委員（甲一），改調降為專門委員（丙三
    ），前後職務相差八階，有被上訴人職工薪資表在卷可按（
    原審調解卷第四八頁），復為兩造所不爭執，核與上揭獎懲
    規則之規定不符，是被上訴人所為之懲處逾越上開規定部分
    ，即屬無據。
十一、兩造有無於被上訴人處分後，合意新的勞動契約？
    上訴人主張：乙○○寄發電子郵件表示不允許上訴人特別休
    假之申請後，適逢被上訴人前董事長過世，上訴人基於人情
    事理在台協助辦理喪事，詎乙○○於九十四年一月十四日以
    電子郵件通知上訴人擅離職守情節重大，應予免職等語，上
    訴人為免遭開除，無奈之餘只好於同年月二十四日以電子郵
    件向被上訴人自請依工作規則之規定，記大過一次及降階二
    級之處分，並於次日提出致歉書予全體同仁，核上訴人所為
    乃任何勞工於此情狀下無奈選擇之做法，實非出於自由意願
    ；且被上訴人上開降階減薪處分並未得伊同意，故兩造非重
    新合意訂定之勞動契約等語。被上訴人抗辯：伊為體恤上訴
    人為公司多年員工，既已承認其行為不當且自請處分，乃同
    意上訴人以專門委員（丙三）職位重新任職，從未同意係以
    上訴人改依獎懲規則第三條規定「降薪二級」了事，上訴人
    此後繼續工作至其退休之日止，其間並無爭議，足證此為兩
    造合意之結果，上訴人雖嗣於九十四年五月五日委由律師撤
    銷其同年一月二十四日自請處分之意思表示，此與勞動條件
    合意之意思表示不同云云。查，上訴人有上揭情事，被上訴
    人雖得終止僱傭關係，惟被上訴人本其裁量權，改依獎懲規
    則施以上揭懲戒處分，且僅於降二階範圍內有效，兩造間之
    勞動契約並未終止，如前所述，又被上訴人本於兩造間勞動
    契約，對於勞工施以有效人事處分，致改變部分勞動條件，
    形成新的部分勞動條件，其原有勞動契約仍持續，僅係因被
    上訴人行使勞工懲戒權致契約內容發生部分更改，並非兩造
    合意新的勞動契約，是被上訴人抗辯洵屬誤會。又上訴人主
    張其自請處分係因受被上訴人以免職要脅所為，非出於自由
    意願，故屬無效，且經其委任律師撤銷該自請處分云云，惟
    上訴人違反被上訴人工作規則（含人事規則），被上訴人得
    否依勞動契約懲處，為被上訴人之權利，不因上訴人有無自
    請處分而生新的權利，該自請處分表示充其量僅係主動促被
    上訴人發動懲戒權，以明其負責態度，既非法律行為，自無
    由意思表示撤銷之適用，是上訴人此主張，殊屬誤會，況上
    訴人上揭違反規定之行為，亦如前述，且為本院前審判決判
    斷確定屬實。
十二、被上訴人有無命上訴人春節期間留守徐州，不准返台？被上
    訴人應否給付留守期間工資？
    上訴人主張：乙○○回覆伊之電子郵件中有「留守徐州」、
    「返台不准」等字眼，係禁止上訴人於上開春節期間返台，
    顯見被上訴人因春節期間以工作需求為由，要求上訴人須留
    守徐州，且倘上訴人不遵守被上訴人之要求留守徐州，將遭
    懲處，故上訴人於上開留守徐州之春節期間應視同工作時間
    ，上訴人應被上訴人之要求留任接收工作崗位，被上訴人應
    依法發給春節假日出勤及獎金（如原判決附表一、(二)所示）
    云云。被上訴人則以：上訴人於九十四年一月二十四日返回
    徐州後，立即於同年月二十七日以電子郵件請求四日特別休
    假，並於同年二月十八日辦理退休，形同將其第一天休假日
    成為其實際離職日，被上訴人認徐州廠交接工作繁重，且上
    訴人甫自台灣回到徐州，故不同意上訴人請求之年前、年後
    四日特別休假，乙○○告知上訴人「為妥善交接，你仍需留
    在徐州」等語，係指農曆年前、年後之同年二月三、四日，
    及十四、十五日之特別休假而言，並無命上訴人於春節期間
    駐廠備勤之意思，實際上春節期間亦無需上訴人駐廠備勤，
    提供勞務之需要，上訴人於該期間亦未提供任何服務等語抗
    辯。查，九十四年二月六日至十三日，為春節期間，為法定
    應休假日，無庸請假。上訴人先於九十三年十二月二十三日
    以健康因素，申請自二月十八日退休，並自九十三年十二月
    二十七日起特別休假至二月十七日；同月二十九日被上訴人
    法定代理人乙○○以電子郵件表示同意上訴人自九十四年二
    月底退休，至「欲請之特別休假，因所負公務責任重大，本
    人無法准假，故尚未休畢之特別休假，公司改發不休假獎金
    。」（原審調解卷第二三至六頁）。上訴人復於九十四年一
    月二十七日下午一時二十分，以電子郵件請示返台休假及申
    退，表示其擬於二月三日返台過年，及身體不適不適續留徐
    州市工作，得否自原申退日二月十八日退休。同月二十八日
    下午六時三十八分，被上訴人法定代理人乙○○回覆被上訴
    人主旨為「身體突發事報告，請示『返台休假』及申退由」
    之電子郵件表示：「１）請小心照顧身體。必要時多休息。
    ２）為妥善交接，你仍需留在徐州。」。於九十四年一月二
    十九日上午十時十九分電子郵件，被上訴人再以主旨為「配
    合春節『請假』由」之電子郵件表示：因配合大陸春節年假
    ，及所雇保姆亦休假，此間「伙食等生活起居乏人照料」，
    為配合春節請假為由，要求提前自二月三日返台，並延後於
    二月十六日返回徐州市工作，其間請特別休假四天，惟被上
    訴人法定代理人乙○○主以同主旨「為配合春節『請假』由
    」回覆：「工作需求，返台不准，請自行妥善安排徐州起居
    。」有該電子郵件在卷可稽（原審調解卷第五四頁），上揭
    電子郵件往來均係就上訴人擬休假提前返台及延後回徐州，
    及申請退休離開徐州市返台，而被上訴人於上揭電子郵件未
    准上訴人退休及特別休假，此觀諸上揭電子郵件之主旨至明
    ，而被上訴人要求上訴人留在徐州市，顯係就上訴人請假之
    特別休假而言，並表示給付不休假獎金；且被上訴人未有隻
    字片語，要求上訴人於春節期間留守徐州市工作。是被上訴
    人法定代理人上揭電子郵件回函僅係就上訴人欲請特別休假
    所為，要無要求上訴人於春節期間留守徐州廠，上訴人復未
    有其他證據，證明被上訴人要求其於春節期間留守徐州廠，
    上訴人此部分之主張，即屬無理由。再者，上訴人固於春節
    期間自行待在徐州廠，惟上訴人未能舉證證明其受被上訴人
    指示留守，且於春節期間執行所指示之公務，是上訴人請求
    被上訴人給付該春節期間之工資，及據以加計之退休金云云
    ，難認有理由。
十三、上訴人退休前月平均工資之計算？
    上訴人主張：被上訴人所為降階減薪處分既因違反其獎懲規
    則及民法第七十一條之規定而為無效，則被上訴人應依上訴
    人原職等即專門委員（甲一）、薪資計算退休時月平均工資
    等語。被上訴人抗辯：伊對上訴人所為降階減薪處分既為合
    法正當，上訴人自不得請求按原職專門委員（甲一）職等計
    算薪資及退休金。又上訴人外派徐州，同時受聘於被上訴人
    及台泥國際有限公司，主要雇主為台泥國際有限公司，依其
    派駐海外服務人員管理準則第六條第二項規定，上訴人每月
    所支領六萬元之駐外獎金係由台泥國際有限公司發給，自毋
    庸將該筆駐外獎金計入上訴人之退休金。而以上訴人九十四
    年三月二十四日退休日前六個月平均工資為計算基礎，即九
    十三年九月二十五日至同年十二月二十八日間係以上訴人為
    專門委員（甲一）職務之薪資計算；九十三年十二月二十九
    日至九十四年三月二十四日則係以上訴人為專門委員（丙三
    ）職務之薪資計算之等語。查：
  (一)如上所述，上訴人請求之春節期間工資，為無理由，自不得
    計入平均工資。
  (二)又上訴人之薪資包括薪資額、主管加給（職務加給）、房屋
    津貼、伙食津貼及駐外津貼，且駐外津貼應計入退休金之月
    平均工資，據以計算應付上訴人之退休金，上訴人於職務（
    甲一）職務所得之薪資合計為二十三萬零九百四十九元等情
    ，業據本院前審判決關於命被上訴人給付部分退休金確定部
    分之理由欄項下判斷在案，上訴人復未能證明有顯然違背法
    令，或提出新訴訟資料足以推翻原判斷，依上揭說明，被上
    訴人自不得再為相反主張。而兩造對於之薪資為經被上訴人
    於九十三年十二月二十九日懲處降階後之職務為（甲三）之
    薪資為四萬八千一百九十九元，主管加給為五萬三千二百零
    四元，房租津貼為四萬二千六百二十七元，伙食津貼為一千
    九百五十九元，駐外津貼為六萬元，合計二十萬五千九百八
    十九元，亦為被上訴人所不爭執。
  (三)上訴人係於九十四年三月二十五日退休，亦據本院前審判決
    關於請求退休金部分，認定確定在案，依上揭第八項說明，
    就此重要爭點部分，上訴人未能證明有顯然違背法令，或提
    出新訴訟資料足以推翻原判斷，兩造自不得再為相反主張。
  (四)據上計算上訴人於九十四年三月二十四日前六個月即九十三
    年九月二十五日起至九十四年三月二十四日間工資為：
    1.九十三年九月二十四日至九十三年十二月二十八日部分為
      七十一萬六千六百八十七元：
      上訴人於九十三年十二月二十九日受被上訴人降階處分，
      經本院認應以降二階為甲三為合法，如前所述，則在九十
      三年十二月二十八日以前，上訴人之薪津應以（甲一）階
      薪資即二十三萬零九百四十九元計算平均工資，即230,
      949元（甲一薪津）÷30（九月份總日數）×6（九月二十
      五日至同月三十日日數）＋230,949元（十月份薪津）＋
      230,949 元（十一月份薪津）＋230,949元÷31×28（降
      二階處分前一日）＝716,687元。
    2.九十三年十二月二十九日至九十四年三月部分為五十九萬
      一千三百八十七元：
      205,989元（甲三薪津）÷31（十二月總日數）×3（十二
      月二十九日至三十一日日數）＋205,989元（一月份薪津
      ）＋205,989元（二月份薪津）＋205,989元÷31（三月總
      日數）×24（三月一日至二十四日日數）＝591,387元
    3.上揭合計一百三十萬八千零七十四元。再除以九十三年九
      月二十五日起至九十四年三月二十四日止日數共一百八十
      一日後，乘以三十日，則上訴人之月平均工資為二十一萬
      六千八百零七元。
十四、上訴人主張被上訴人因降階處分而短少薪資、職務加給、房
    租津貼、駐外獎金及九十四年度年終獎金，計二十五萬九千
    八百四十三元；及春節獎金及工資十二萬三千七百二十二元
    ；以及因未計入春節獎金致短少退休金，共計三百五十五萬
    六千一百十五元等語。上揭春節獎金及工資十二萬三千七百
    二十二元部分，因上訴人於春節期間待在徐州，非被上訴人
    指派，如前所述，則其請求此部分金額，不應准許，如上所
    述。查：
  (一)薪津差額部分：
    如上所述，被上訴人對上訴人為降職專門委員（丙三）之懲
    處，不合被上訴人之工作規則，僅得降階至（甲三），被上
    訴人於九十三年十二月二十九日起九十四年三月二十四日，
    僅依專門委員（丙三）之職階給付薪津每月十七萬零九百四
    十九元，自有未合。而（甲三）職階之薪津為二十萬五千九
    百八十九元，二者差額為三萬五千零四十元。則上訴人此部
    分之請求於十萬零四百八十三元範圍內有理由〔35,040元÷
    31（十二月總日數）×3（十二月二十九日至三十一日）＋
    35,040元（一月份）＋35,040元（二月份）＋35,040元÷31
    （三月份總日數）×24（三月一日至二十四日）＝100,598
    元〕。
  (二)九十四年度年終獎金部分：
    上訴人九十四年一月至三月份應領專門委員（甲三）之薪津
    （不含駐外津貼六萬元）為十四萬五千九百八十九元，而上
    訴人得領按二個月之不含駐外津貼之薪津，依三個月比例計
    算之年終獎金，為被上訴人所不爭執，則上訴人得領取之金
    額為七萬二千九百九十五元〔145,989元×2（月）÷12（月
    ）×3（月）＝72,995元〕，而被上訴人已給付上訴人五萬
    一千一百九十二元，則被上訴人應再給付二萬一千八百零三
    元，上訴人逾此部分之請求，不應准許。
  (三)退休金差額部分：
    如上所述，上訴人於退休前六個月之月平均工資為二十一萬
    六千八百二十四元，而被上訴人僅以月平均工資十三萬七千
    四百零五元計付，則被上訴人短付上訴人之退休金為一百四
    十九萬零四百九十九元〔計算式：216,807元×55.368（基
    數）─7,631,034元（上訴人已領部分）─2,882,637元（本
    院前審判決確定部分）＝1,490,499元〕是被上訴人應再給
    付上訴人上揭差額，上訴人請求逾此部分，為無理由。
  (四)綜上，被上訴人應再給付上訴人一百六十一萬二千九百元，
    上訴人請求超過此金額，為無理由，不應准許。
十五、綜上所述，上訴人本於勞動契約，請求上訴人再給付三百五
    十五萬六千一百一十五元，及自其退休日後次月即九十四年
    四月二十四日起，清償日止，按週年利率百分之五計算之利
    息，於一百六十一萬二千九百元及自九十四年四月二十四日
    起算之法定遲延利息部分，為有理由，應予准許。逾此所為
    請求，為無理由，應予駁回。又，上訴人勝訴部分，兩造分
    別陳明願供擔保為准、免假執行之宣告，經核於法並無不合
    ，爰分別酌定相當擔保金額准許之。至於上訴人敗訴部分，
    其假執行之聲請失所附麗，應併予駁回。原審就上開應准許
    部分，為上訴敗訴之判決，並駁回其假執行之聲請，尚有未
    洽，上訴意旨求予廢棄改判，為有理由，爰由本院予以廢棄
    改判如主文第二項所示，並依聲請為附條件之准、免假執行
    之宣告。至於上訴人之請求不應准許部分，原判決為上訴人
    敗訴之判決，並駁回其假執行之聲請，經核於法並無不合，
    上訴意旨求予廢棄改判，為無理由，應駁回其上訴。
十六、本件事證已臻明確，兩造其餘攻擊防禦方法及舉證，經逐一
    審酌結果，與本判決結果不生影響，無贅述必要，併予敘明
    。
十七、據上論結，本件上訴為一部有理由，一部無理由，依民事訴
    訟法第四百五十條、第四百四十九條第一項、第七十九條但
    書、第四百六十三條、第三百九十條第二項、第三百九十二
    條，判決如主文。
中    華    民    國    97    年    3     月    11    日
                    勞工法庭
                        審判長法  官  黃豐澤
                              法  官  林麗玲
                              法  官  吳光釗
正本係照原本作成。
如不服本判決，應於收受送達後20日內向本院提出上訴書狀，其
未表明上訴理由者，應於提出上訴後20日內向本院補提理由書狀
（均須按他造當事人之人數附繕本）上訴時應提出委任律師或具
有律師資格之人之委任狀；委任有律師資格者，另應附具律師資
格證書及釋明委任人與受任人有民事訴訟法第466條之1第1項但
書或第2項（詳附註）所定關係之釋明文書影本。
中    華    民    國    97    年    3     月    12    日
                              書記官  秦慧榮
附註：
民事訴訟法第466條之1（第1項、第2項）：
對於第二審判決上訴，上訴人應委任律師為訴訟代理人。但上訴
人或其他法定代理人具有律師資格者，不在此限。
上訴人之配偶、三親等內之血親、二親等內之姻親，或上訴人為
法人、中央或地方機關時，其所屬專任人員具有律師資格並經法
院認為適當者，亦得為第三審訴訟代理人。


司法院資訊處製作；財團法人民間司法改革基金會備份。
